臺灣高雄地方法院刑事判決　　　　　　　　　　　　九十三年度訴字第二六○七號
　　公　訴　人　臺灣高雄地方法院檢察署檢察官
　　被　　　告　乙○○　男　三.
　　指定辯護人　尤挹華律師
右列被告因偽造有價證券等案件，經檢察官提起公訴（九十三年度偵字第一四九七○
號），本院判決如左：
    主  文
乙○○共同行使偽造私文書，足以生損害於他人，處有期徒刑肆月，如易科罰金，以
參佰元折算壹日。統順當鋪收當物品登記簿、當票、偽造之「戊○○」國民
本上所偽造之「戊○○」署名、指印各壹枚（共計署名、指印各參枚）及偽造之「戊○○」國民
被訴偽造有價證券部分無罪。
    事  實
一、乙○○與丙○○係朋友關係，丙○○將其所有以友人戊○○名義購買之車號ＱＲ
    —○九○二號自小客車借予乙○○使用，詎乙○○竟因需要現金週轉，與邱程煌
    （未據檢察官起訴）基於意圖為自己不法所有之犯意聯絡，利用占有上開車輛之
    機會，於民國九十年八月一日，共同將該車駛往位於高雄市○○區○○路四二三
    號一樓（起訴書誤載為位於高雄縣）之「統順當舖」，易持有為所有之意思，將
    上開車輛侵占入己，並推由邱程煌偽造「戊○○」之國民
    稱為「戊○○」本人，出示前開偽造國民
    建凱而行使之，並分別在該當鋪之收當物品登記簿上備考欄內、當票二張上當事
    人簽名欄內偽造「戊○○」之署名、指印各一枚（共計署名、指印各三枚），表
    示戊○○同意將上開車輛典當於統順當舖之意思，另在王建凱當場影印之偽造「
    戊○○」國民
    正本相符之意思，再持以行使交還前揭收當物品登記簿、當票一張（另一張當票
    由乙○○自行收執）及偽造之「戊○○」國民
    害於統順當舖對於收當業務管理之正確性及丙○○、戊○○，且使王建凱陷於錯
    誤，收當該車後交付新台幣（下同）十三萬元（起訴書誤載為十三萬五千元）予
    乙○○、邱程煌。
二、案經丙○○告訴及高雄縣政府警察局旗山分局報請臺灣高雄地方法院檢察署檢察
    官偵查起訴。
    理  由
壹、有罪部分：
一、右揭事實，業據被告乙○○於警詢、偵訊及本院審理時坦承不諱，核與告訴人丙○○及證人戊○○、王建凱於本院審理時指訴、證述之情節相符，並有統順當舖
    收當物品登記簿、當票、偽造之「戊○○」國民
    表各一紙在卷可稽，足認被告自白與事實相符，本件事證明確，被告犯行堪予認
    定。
二、核被告所為，係犯刑法第二百十六條、第二百十條、第二百十二條之行使偽造私
    文書罪、行使偽造特種文書罪及同法第三百三十五條第一項之普通侵占罪。按普
    通侵占罪係因特定關係始能成立之犯罪，即須有行為人先持有被害人之物之關係
    始能構成，如無該持有關係，自須依刑法第三十一條第一項規定，與有該持有關
    係之人共同實施或教唆幫助者，始以共犯論（最高法院八十九年台上字第一○八
    二號判決意旨參照）。查被告於九十年八月一日前已因借貸關係持有告訴人所有
    之ＱＲ—○九○二號自小客車，並於九十年八月一日意圖為自己不法之所有，易
    持有為所有之意思，將該車侵占入己而典當於統順當舖，前已述及，是案外人邱
    程煌雖無持有前開車輛之關係，惟其既與被告就侵占該車部分有犯意聯絡及行為
    分擔，依刑法第二十八條、第三十一條第一項之規定，二人均為普通侵占罪之共
    同正犯。另被告及邱程煌二人，就行使偽造私文書、行使偽造特種文書犯行部分
    ，亦均有犯意聯絡及行為分擔，依刑法第二十八條規定，皆為共同正犯。被告在
    上開當票二紙及收當物品登記簿、偽造之「戊○○」國民
    別偽造「戊○○」之署名、指印各一枚（共計署名、指印各四枚）之行為，係基
    於單一犯意，以單一行為之數個舉動，接續進行同一犯行，而侵害同一法益，為
    接續犯，屬實質上一罪。而被告將前開當票一張（另一張由被告自行收執）、收
    當物品登記簿、偽造之「戊○○」國民
    ，亦係基於單一犯意，以單一行為之數個舉動，接續進行同一犯行，而侵害同一
    法益，為接續犯，屬實質上一罪。被告前揭偽造「戊○○」署押之行為，屬偽造
    私文書犯行之一部，應為偽造私文書之犯行所吸收，又其偽造私文書、特種文書
    後復持以行使，偽造之低度行為為行使之高度行為所吸收，均不另論罪。又被告
    侵占前開車輛後，為換取現金而向不知情之證人王建凱佯稱自己是車主戊○○，
    將該車典當於統順當舖，致王建凱誤信被告為車主，交付十三萬元之行為，因屬
    犯罪後處分贓物之不罰後行為，自無另行成立詐欺取財罪之餘地。被告侵占上開
    車輛之目的在於以行使偽造私文書、行使偽造特種文書等方法將該車典當獲利，
    所犯上開三罪間，有方法結果之牽連關係，應從一重之行使偽造私文書罪處斷。
    本件被告關於行使偽造私文書、行使偽造特種文書部分之犯行雖未據公訴人起訴
    ，然行使偽造私文書部分與經起訴之偽造私文書罪有吸收關係，而行使偽造特種
    文書部分與經起訴之普通侵占罪有牽連關係，已如前述，均屬實質上或裁判上一
    罪，本院自得併予審理，且因此僅為審理範圍之擴張，自無庸依刑事訴訟法第三
    百條規定變更法條，附此敘明。爰審酌被告僅因需要現金週轉，即將告訴人交付
    其使用之車輛侵占入己，並冒稱車主戊○○，以行使偽造國民
    書之方式將該車典當謀利，行為實有不當，且迄未與告訴人達成和解，賠償告訴
    人所受損失，惟念其犯下本件犯行前並無前科，有臺灣高等法院被告全國前案紀
    錄表在卷可稽，素行尚佳，且犯後坦承犯行，態度良好，及犯罪之動機、手段等
    一切情狀，量處如主文第一項所示之刑，並諭知易科罰金之折算標準。至統順當
    鋪持有之收當物品登記簿、當票、偽造之「戊○○」國民
    分別偽造之「戊○○」署名、指印各一枚（共計署名、指印各三枚，均未扣案）
    ，應依刑法第二百十九條之規定，不問屬於犯人與否，均宣告沒收。又偽造之「
    戊○○」國民
    邱程煌所有，因查無證據證明業已滅失，仍應依刑法第三十八條第一項第二款規
    定沒收之。另被告收執之當票一張已滅失，業據被告供述在卷（見本院九十四年
    一月二十日審判筆錄），則該當票（含其上之偽造「戊○○」署名、指印各一枚
    ）既已滅失，自無庸宣告沒收，併予敘明。
貳、無罪部分：
一、公訴意旨另以：被告與告訴人原係朋友關係，共同合夥經營中古車之買賣，告訴
    人於八十七年六月初因前往大陸，而將其本人所有第一商業銀行旗山分行帳號０
    ２０５３—３號之支票二十三張及印鑑交付被告保管持有，詎被告竟因積欠他人
    債務，而意圖供行使之用，於九十年七月十五日，未經告訴人授權，擅自使用前
    開支票中號碼分別為ＳＢ0000000、ＳＢ0000000、ＳＢ0000
    000號之支票三張，而於該三張支票上盜蓋告訴人之印章，並偽填發票日分別
    為九十年八月十五日、九十年八月五日、九十年八月二十日，面額分別為一萬七
    千元、五萬元、六萬元後，交付予不詳姓名之人。因認被告涉犯刑法第二百零一
    條第一項偽造有價證券罪嫌云云。
二、按犯罪事實應依證據認定之，無證據不得認定犯罪事實；又不能證明被告犯罪者
    ，應諭知無罪之判決，刑事訴訟法第一百五十四條第二項、第三百零一條第一項
    前段分別定有明文。再按告訴人之告訴，係以使被告受刑事訴追為目的，是其陳
    述是否與事實相符，仍應調查其他證據以資審認（最高法院五十二年度台上字第
    一三○○號判例意旨參照）。又刑法上所謂偽造有價證券，以無權簽發之人冒用
    他人名義簽發為要件，如果行為人基於本人之授權，或其他原因有權簽發者，則
    與無權之偽造行為不同（最高法院五十三年台上字第一八一○號判例意旨參照）
    。
三、本件公訴人認被告涉有偽造有價證券犯行，無非係以：告訴人之指訴；被告
    曾自承未經告訴人授權即擅自簽發上開支票三張等語；卷附法務部票據信用資
    訊作業查詢明細表、被告書立之切結書、前開支票中票號ＳＢ0000000號
    之支票各一紙等件，資為論罪依據。
四、訊據被告固坦承曾以告訴人名義簽發號碼分別為ＳＢ0000000、ＳＢ00
    00000、ＳＢ0000000號，發票日分別為九十年八月十五日、九十年
    八月五日、九十年八月二十日，面額分別為一萬七千元、五萬元、六萬元之第一
    商業銀行支票三張等語，惟堅詞否認有何偽造有價證券之犯行，辯稱：伊開設汽
    車修理廠並與告訴人合夥經營中古車買賣，告訴人將其所有第一商業銀行旗山分
    行帳號０２０５３—３號之支票及印鑑交付伊保管使用，授權伊得代為簽發支票
    支付修車零件之小額貨款，伊簽發上開支票三張均供支付修車零件貨款之用，在
    告訴人授權範圍內等語。經查：
（一）被告辯稱其以告訴人名義簽發上開支票三張均供支付修車零件貨款之用等語，
      核與證人丁○○於本院審理時到庭證述：「（你從事何業？）中古零件及中古
      汽車買賣。」、「（提示支票影本，是否曾經持有這張ＳＢ0000000號
      面額一萬七千元的支票？）是。」、「（何人將這張支票交給你的？）乙○○
      。」、「（乙○○為何將這張支票交給你？）他向我買汽車用的變速箱。」等
      語，另證人己○○亦到庭證述：「（是否曾收過乙○○開給你的ＳＢ0000
      000、ＳＢ0000000號，票面金額分別為五萬元和六萬元的支票？）
      有，這二張票還在我那邊。」、「（乙○○為何會開這二張票給你？）我是開
      保養廠的，以前就認識他。我公司的車子修理不及就開到他那邊修理，他有時
      候會向我調零件，我們每個月會互相結一次帳‧‧‧」、「（你是否知道這兩
      張票是什麼原因拿給你的？）我記得好像是我開車子去他那邊烤漆，他向我調
      零件，往來之後他還要給我那些金額的錢。」等語（均見本院九十三年十二月
      二十三日審判筆錄）相符，堪信為真實。
（二）再查，告訴人於本院審理時曾到庭陳稱：「（本件支票是否你去開戶申請？）
      是的，是用來與乙○○一起做中古車買賣和維修所用、支付小額零件貨款。」
      、「（乙○○的維修廠需要買零件，是否可以開你的票？）小額的我有同意他
      開我的票。」、「（小額是指多少？）約二萬元。」、「（有無明確告訴乙○○二萬元以下同意他開你的票？）沒有說金額，但是零件大約幾千元，不會超
      過二萬元。」、「如果有人開車來維修，需要零件，只要是小額的我都不會反
      對他開我的票，不一定是與中古車的買賣有關係。」等語（見本院九十三年十
      二月九日、同年月二十三日、九十四年一月二十日審判筆錄），足認告訴人係
      將本件第一商業銀行旗山分行帳號０２０５３—３號之支票及印鑑交付予被告
      ，授權其得開票支付維修車輛所需零件之小額貨款，惟雙方並未明確約定「小
      額貨款」之上限無疑。從而，被告簽發本件支票號碼分別為ＳＢ000000
      0、ＳＢ0000000、ＳＢ0000000號，發票日分別為九十年八月
      十五日、九十年八月五日、九十年八月二十日，面額分別為一萬七千元、五萬
      元、六萬元之支票三張，用途既均為支付修車零件貨款之用，而於被告與告訴
      人並未明確約定「小額貨款」定義之情況下，不論告訴人主觀上所認定之「小
      額貨款」上限為何，衡諸常情，尚難認定五、六萬元必然非屬「小額貨款」之
      範圍，是被告辯稱其簽發本件支票三張係供支付修車零件小額貨款之用，仍在
      告訴人授權代為簽發支票之範圍內等語，尚堪採信。
（三）至被告固曾於警詢、偵訊及本院準備程序、審理時承認其未經告訴人授權即以
      告訴人名義簽發本件支票三張，並曾書立切結書一紙，載明「本人乙○○‧‧
      ‧因為一時差錯，利用丙○○於民國九十年六月出國之際盜用其寄放之支票、
      印鑑，開出數張於地下錢莊，而無法償還，導致其支票跳票及信用卡（慶豐銀
      行）完全無法使用，信用造成瑕疵‧‧‧」等語，惟被告簽發本件支票三張係
      經告訴人授權，供支付修車零件小額貨款之用，已如前述，且被告於本院審理
      時亦陳稱是因為告訴人說切結書這樣寫，比較容易維護其信用，所以伊就簽了
      等語（見本院九十三年十二月二十三日審判筆錄），足認被告係因想要維護告
      訴人之信用記錄，始自承未經授權即簽發本件支票三張，並書立上開切結書，
      其關於承認偽造有價證券犯行之自白顯與事實不符，不足採信。另卷附法務部
      票據信用資訊作業查詢明細表、前開支票中票號ＳＢ0000000號之支票
      各一紙，均僅能證明被告曾以告訴人名義簽發本件支票三張並均遭退票之事實
      ，亦不足據以認定被告簽發該支票三張並未經告訴人之授權。是尚難僅憑告訴
      人之指訴，遽認被告有偽造有價證券之犯行。
五、綜上所述，告訴人前已將其所有第一商業銀行旗山分行帳號０２０５３—３號之
    支票及印鑑交付予被告，授權被告得開票支付修車所需零件之小額貨款，而被告
    簽發本件支票三張，亦均供支付修車零件小額貨款之用，可認被告簽發本件支票
    已獲得告訴人之授權，其為有權簽發本件支票之人，揆諸首揭判例意旨，此與刑
    法第二百零一條第一項偽造有價證券罪之構成要件尚屬有間，是被告所辯其並未
    偽造有價證券等語，堪予採信。公訴人所舉之證據不足以證明被告確有偽造有價
    證券犯行，此外，復查無其他積極證據足資認定被告有公訴人所指之偽造有價證
    券犯行，既不能證明被告此部分之犯罪，揆諸前開法條之規定，依法自應為被告
    被訴偽造有價證券部分無罪之諭知。
據上論斷，應依刑事訴訟法第二百九十九條第一項前段、第三百零一條第一項前段，
刑法第二十八條、第三十一條第一項、第二百十六條、第二百十條、第二百十二條、
第三百三十五條第一項、第五十五條、第四十一條第一項前段、第二百十九條、第三
十八條第一項第二款，罰金罰鍰提高標準條例第一條前段、第二條，判決如主文。
本案經檢察官甲○○到庭執行職務。
中　　　華　　　民　　　國　　九十四　　年　　　二　　　月　　　二　　　日
                                  臺灣高雄地方法院刑事第六庭
                                      審判長法  官  蔡國卿
                                            法  官  陳君杰
                                      　    法　官  楊筑婷
右正本證明與原本無異。
如不服本判決，應於判決送達後十日內，向本院提出上訴狀。
                                            書記官  林雯琪
中　　　華　　　民　　　國　　九十四　　年　　　二　　　月　　　二　　　日
附錄本案論罪科刑法條：
刑法第二百十條
偽造、變造私文書，足以生損害於公眾或他人者，處五年以下有期徒刑。
刑法第二百十二條
偽造、變造護照、旅券、免許證、特許證及關於品行、能力服務或其他相類之證書、
介紹書，足以生損害於公眾或他人者，處一年以下有期徒刑、拘役或三百元以下罰金
。
刑法第二百十六條
行使第二百十條至第二百十五條之文書者，依偽造、變造文書或登載不實事項或使登
載不實事項之規定處斷。
刑法第三百三十五條
意圖為自己或第三人不法之所有，而侵占自己持有他人之物者，處五年以下有期徒刑
、拘役或科或併科一千元以下罰金。
前項之未遂犯罰之。
